臺灣高等法院臺中分院民事判決　94年度上字第71號
上　訴　人　甲○○
訴訟代理人　江彗鈴律師
被　上訴人　戊○○
　　　　　　　　　　　27號
　　　　　　丁○○○○○○
　　　　　　丙○○
兼　共　同
訴訟代理人　庚○○
上列當事人間請求清償借款事件，上訴人對於民國93年12月22日
臺灣彰化地方法院93年度訴字第736號第一審判決提起上訴，經
本院於94年11月2日言詞辯論終結，判決如下：
    主  文
上訴駁回。
第二審訴訟費用由上訴人負擔。
    事實及理由
一、本件上訴人主張：
    (一)被上訴人在民國八十二年四月十六日，向上訴人借款新台
      幣（下同）三百萬元，約定清償期限為八十二年七月十六
    　日，利息按週年利率百分之六計付，被上訴人並於借款當
      天，提供座落彰化縣彰化市○○段阿夷小段三一地號土地
    　，設定第二順位抵押權予上訴人，並交付面額三百萬元之
      本票給上訴人，惟屆期被上訴人拒不清償，經其他債權人
      彰化市第十信用合作社（下稱彰化十信）聲請拍賣及強制
      執行上開土地，上訴人亦參與分配，原審民事執行處以九
      十二年度執字第三０九六號分配結果，上訴人尚有本金及
      利息共計四百一十萬一千四百一十八元未獲清償。
    (二)被上訴人所辯稱清償二百一十萬元則是另一筆借款，與本
      件是不同債務，否則，被上訴人何以在強制執行案件均未
      提出異議？
    (三)上訴人於本院補稱：
      按原審判決上訴人敗訴，係認定上訴人未舉證金錢交付
    　　之事實，據為上訴人敗訴之理由，惟綜觀原審判決書所
      　載，僅論及上訴人提出面額三百萬元之本票及抵押權設
        定契約書，即據以斷定上訴人無金錢交付之事實，漏未
        斟酌上訴人本件訴訟之提起，係延續先前參與分配被上
        訴人其他債權人彰化十信所聲請之執行程序，上訴人已
        受有債權之一部清償，已足證明兩造間之金錢借貸事實
        ，原審判決不無違誤。
　　　衡諸一般私人間之金錢借貸，仍以現金之直接交付為常
  　　　態，貸與人交付金錢後，一旦借用人否認有借款事實，
    　　縱貸與人提出借用人簽發之借據或票據，甚或輔以抵押
      　權設定契約書，實務上仍令貸與人需舉證有交付金錢之
        事實，始認定雙方之金錢借貸關係存在，此無非舉證責
        任分配之本質。惟所謂就金錢交付事實之舉證，非僅以
        證明交付金錢之行為為唯一證明，舉凡借用人之事後承
        認借款事實存在之行為，或就貸與人主張之欠款為全部
        或一部清償之事實，均足為雙方借貸關係存在之證明，
        故實務見解以「查被告向原告借款新台幣一百萬元，約
        定借款期限六個月，開立一紙面額一百零七萬二千元之
        本票，並提供其所有坐落桃園縣楊梅鎮土地及其地上建
        物為原告設定一百二十萬元之第二順位抵押權。惟債權
        於八十五年五月二十九日屆清償期，被告仍未清償，經
        原告聲請拍賣抵押物，惟該抵押物拍賣結果，原告僅分
        配一十五萬三千三百七十八元，尚積欠九十一萬八千六
        百二十二元未獲清償，前述原告主張之事實，為被告所
        不爭執，原告之主張堪信為實在。從而原告依消費借貸
        法律關係，請求被告給付九十一萬八千六百二十二元，
        即屬正當，應予准許。」、「原告主張之事實業據提出
        約定書、借據及強制執行金額計算書分配表各一紙為證
        ，復為被告所不爭執，自堪信原告之主張為真實。從而
        原告本於消費借貸之法律關係，訴請被告給付如主文所
        示之金額、利息及違約金，洵屬適法，應予准許。」所
        為之裁判，即本此意旨作成，殊值吾人參考（地方法院
        八十九年度訴字第八七五號、八十六年度訴字第三四號
        、八十六年度訴字第四七號判決參看）。
　　　本件上訴人訴請被上訴人給付之欠款，兩造情節恰與上
  　　　述提及之地方法院八十九年度訴字第八七五號及八十六
    　　年度訴字第三四號判決內容完全相仿，同為被上訴人向
      　上訴人借款三百萬元，開立同面額之本票乙紙交付，並
        提供其所有土地為上訴人設定抵押權。嗣債權屆清償期
        ，被上訴人仍未清償，經被上訴人其他債權人聲請拍賣
        抵押物，上訴人參與分配，就該抵押物拍賣結果，上訴
        人僅受一部清償，尚餘部分債權未獲清償，上訴人亦同
        樣提出被上訴人所共同簽發之本票、抵押權設定契約書
        及強制執行金額計算書分配表為證，復為被上訴人對於
        該書證真正所不爭執，參照上開實務見解，已足認定兩
        造間確有金錢借貸事實存在，當無庸置疑。詎原審判決
        竟只審酌上訴人提出之被上訴人簽發之本票、抵押權設
        定契約書，即遽論上訴人未舉證有交付借款之事實，忽
        視上訴人上開已依執行法院強制執行程序受有被上訴人
        一部借款清償之事實，逕予駁回上訴人之請求，原審判
        決嚴重違誤，由此顯見。
　　　況參照前所提及上訴人參與分配之原審所為之執行程序
  　　（執行案號九十二年度執字第三０九六號，丁股），在
  　　　兩造長達一年六月餘之執行程序期間（原審九十二年三
    　　月間收案迄九十三年九月間終結），被上訴人多達四人
      　，期間並無一人曾對上訴人之債權有過任何異議，並當
        執行法院於分配表作成後（其中載明上訴人得優先受償
        分配八十八萬五千四百八十六元，不足額為四百一十萬
        一千四百一十八元），命被上訴人對分配表所載各債權
        人之債權或金額有不同意者，於法定期間聲明異議，約
        長達二個月期間，被上訴人更均未表示任何意見，同意
        依分配表所示進行分配，參照當時上訴人所優先受償之
        金額高達八十八萬五千四百八十六元，並非一筆小數目
        ，依一般常理推斷，若果真被上訴人無負欠上訴人任何
        債務，被上訴人豈有白白損失近百萬金錢之道理？故被
        上訴人在明知上訴人參與分配主張三百萬元之債權情形
        下，不僅未表示反對意見，默示承認債權存在之行為，
        並同意依照執行法院分配表，由上訴人受償一部債權之
        事實，均足以肯認兩造間確有上訴人所言之另筆三百萬
        元之債務存在，被上訴人默示承認債權及已為一部清償
        之事實，適足為兩造間消費借貸關係之證明。
　　　末參鈞院向彰化市調解委員會所函查之兩造調解案卷，
  　　　經審閱函查資料內容，除僅見被上訴人所為之調解聲請
    　　，最後係經被上訴人撤回終結在案外，再詳閱被上訴人
      　之調解聲請書之內容，發現其上載系爭本票簽立之原因
        ，又與在鈞院審理時所為陳述不符，其在調解時係稱為
        使上訴人同意代其清償二、三胎之民間貸款，故具妥一
        式三佰萬元之本票給上訴人作保，以備其不向彰化十信
        辦理貸款，無法清償上訴人代償之金錢時，給上訴人設
        定抵押擔保之用云云；然於鈞院訊問時卻又改稱，系爭
        本票是在彰化十信放款當天，當場在彰化十信所簽發，
        是要給彰化十信擔保之用等語。顯而易見地，被上訴人
        供述反覆，明顯不足採信，否則，何以一個單純之票據
        簽發事實，會有多種不同版本之說法？被上訴人除了為
        求脫免債務之外，尚有何解釋？再者，系爭本票票面金
        額為三佰萬元（適與本件抵押權設定金額相符），然卻
        與上訴人替被上訴人代償之金額二百一十萬元部分，金
        額相差有九十萬元之多，差額如此之大，本票之簽發怎
  　　　會是為擔保上訴人所代償之金錢？況被上訴人又豈會在
    　　明知上訴人代償之金額僅為二百一十萬元之情況下，超
      　額簽發三佰萬元之本票給上訴人？又照被上訴人另一種
        說法，稱系爭本票是在彰化十信放款當天，當場在彰化
        十信所簽發，是要給彰化十信擔保之用等語，則同樣令
        人不解的，被上訴人又為何在已取得彰化十信放款，並
        將上訴人代償之金額全數清償後，當場又另簽發面額三
        佰萬元之本票？何況被上訴人當時向彰化十信所貸之款
        項，實際金額為三百五十萬元，而非三百萬元？基上種
        種，已足見被上訴人所為自相矛盾之陳述，明顯僅係為
        隱藏向上訴人借款之事實，所刻意捏造而來，不足採信
        。
　　　另本件亦經鈞院傳喚當時為兩造辦理抵押權設定之代書
  　　　即證人己○○、乙○○到庭，證實本件抵押權之設定，
    　　是在兩造合意之情況下所委託辦理，絕無虛偽設立等情
      　事，到庭之代書亦供稱，本件系爭抵押權之設定，須檢
        具不動產所有人之印鑑證明、印鑑章、所有權狀原本及
        身分證明文件，始得向地政機關申請辦理，當時上開資
        料文件，均由被上訴人處收齊，渠等始前往辦理，證實
        本件抵押權設定確在兩造自由意思下所為，為被上訴人
        授意才進行辦理無誤。
　　　綜上可知，本件兩造間確尚有另筆三百萬元之借款債務
  　　　存在，系爭三百萬元本票，確為被上訴人在八十二年四
    　　月十六日當天上午，於彰化十信核撥放款後，當場所另
      　行簽發，兩造並隨即於同日下午向彰化縣彰化地政事務
        辦理抵押權設立登記，此三百萬元之債務確係另筆不同
        於被上訴人當天稍早所清償之二百一十萬元之債務，原
        審不察，疏未查明事實真相，遽為不利於上訴人之判決
        ，依法應予糾正，爰為上訴聲明，求為判決：
        1.原判決廢棄。
　　　　2.前廢棄部分，被上訴人應給付上訴人四百一十萬一千
  　　　　四百十八元。
　　　　3.第一、二審訴訟費用由被上訴人共同負擔。
　　　　4.上訴人願供擔保，請准宣告假執行。
二、被上訴人對於彼等所有座落彰化縣彰化市○○段阿夷小段三
    一地號之土地，經彰化十信聲請原審拍賣及強制執行，上訴
    人亦參與分配，原審民事執行處以九十二年度執字第三０九
    六號分配結果，上訴人尚有本金及利息共計四百一十萬一千
    四百十八元未獲清償乙節，固未加爭執，但以下列諸情為辯
    ：
　　(一)上訴人是介紹被上訴人庚○○到彰化十信貸款，並先代墊
  　　一百七十萬元支票及四十萬元現金予被上訴人庚○○，用
    　以塗銷民間借貸之不動產第二順位抵押權以及第三順位抵
      押權，嗣於八十二年四月十六日向彰化十信貸款二百一十
      萬元後，被上訴人庚○○隨即以取款憑條取出轉帳還給上
      訴人，債務已經清償完畢，並未積欠上訴人借款，倘若被
      上訴人果有借款未還，豈敢在八十五年十月一日向彰化市
      調解委員會申請調解，請求上訴人塗銷其就前揭土地之抵
      押權？
    (二)上訴人所持有面額三百萬元之本票，是被上訴人在代書事
      務所簽名蓋章，金額欄三百萬元是被上訴人庚○○在八十
      二年四月十六日，於彰化十信辦理貸款時依代書事務所的
      人指示所填，但並未在該本票上填載發票日期，被上訴人
      以為該本票是要質押給彰化十信之用，結果卻遭上訴人拿
      走，至於被上訴人雖有於抵押權設定契約書上簽名，但當
      時不知道是簽什麼東西。
    (三)被上訴人於本院補稱：
      按抵押權人聲請拍賣抵押物係屬非訟事件，法院僅就其
　　　　提出證明有抵押權存在之證據為形式上之審查，祇須抵
  　　　押權已經登記，且登記之債權已屆清償期而未受清償，
    　　法院即應為准許拍賣之裁定。而准許與否之裁定，既無
　　　　確定實體法上法律關係存否之性質，要於債權及抵押權
  　　　之存否，並無既判力。故債權人以准許拍賣抵押物之裁
    　　定為執行名義，聲請強制執行而受金錢之支付者，倘其
      　債權確不存在，債務人非不得逕依不當得利之規定，請
　　　　求其返還因執行所得之利益，難謂債務人須先提起確認
  　　　債權不存在之訴而獲得勝訴判決確定後，始得依不當得
    　　利之規定請求債權人返還因執行所得之利益，最高法院
      　八十四年度台上字第一二四三號、九十一年度台上字第
        七五四號著有裁判要旨足稽。由此可知，抵押物遭拍賣
        ，抵押權人以抵押權名義，受通知參與分配，其執行名
        義性質上為准許拍賣抵押物之裁定，屬非訟事件，法院
        僅就其提出證明有抵押權存在之證據為形式上之審查，
        准許與否之裁定，既無確定實體法上法律關係存否之性
        質，要於債權及抵押權之存否，並無既判力，則債務人
        縱未及時於法定期間內，對該參與分配之抵押債權聲明
        異議而受分配，債務人自仍得依法主張該債權不存在，
        而要求該債權人返還不當得利，自屬明確。因此，上訴
        人上訴理由主張：被上訴人明知上訴人參與分配主張三
        百萬元之債權，不表示反對意見，默示承認債權存在之
        行為，並同意依照執行法院分配表，由上訴人受償一部
        債權之事實，足以肯認兩造間確有上訴人所言另筆三百
        萬元之債務存在云云，與前揭最高法院裁判要旨所示不
        符，更非事實，純為推卸舉證責任之詞。又查上訴人所
        引某地方法院八十九年度訴字第八七五號、八十六年度
        訴字第三四號、八十六年度訴字第四七號判決要旨，與
        前開最高法院之判決要旨矛盾，於法未合，自不足採。
      又「金錢借貸契約為要物契約，應由貸與人就交付金錢
        之事實負舉證責任。原審未經被上訴人舉證，徒以系爭
        抵押權已登記，即認已有被擔保之債權存在，進而為上
        訴人不利之判決，殊有違誤」最高法院九十二年度台上
        字第一四八二號裁判要旨足參；另「法院依自由心證判
　　　　斷事實之真偽，不得違背論理及經驗法則，民事訴訟法
  　　　第二百二十二條第三項亦有明示。所謂論理法則，係指
　　　　依立法意旨或法規之社會機能就法律事實所為價值判斷
  　　　之法則而言。所謂經驗法則，係指由社會生活累積的經
    　　驗歸納所得之法則而言；凡日常生活所得之通常經驗及
      　基於專門知識所得之特別經驗均屬之。」最高法院九十
        一年度台上字第七四一號著有判決要旨足資參照。查上
        訴人又稱：衡諸一般私人間之金錢借貸，仍以現金之直
　　　　接交付為常態，而主張本件借貸係以現金直接交付云云
  　　　；惟查本件上訴人主張借貸之金額為三百萬元，並非小
    　　額借貸，係鉅額之放款，衡諸常理，豈有可能以現金直
      　接交付？更無任何資金交付證明者？此顯然非常理所能
        想像。是上訴人之主張，亦與常情不符，不足採信。另
        雖有抵押權之設定登記，並不當然認定債權已存在，貸
        與人仍需就金錢交付之事實，舉證以實其說，上訴人就
        該三百萬元之交付事實，無法提出款項交付之證明，妄
        圖藉詞經驗法則云云，以卸其舉證責任，更足見雙方確
        無三百萬元之借貸事實。
      綜上所陳，爰為答辯聲明，求為判決：
      　1.上訴駁回。
        2.上訴費用由上訴人負擔。
        3.如受不利判決，願供擔保請免予假執行。
三、兩造不爭執之事實：
　　(一)被上訴人所有座落彰化縣彰化市○○段阿夷小段三一地號
  　　之土地，經彰化十信聲請原審拍賣及強制執行，上訴人亦
    　參與分配。
    (二)原審民事執行處以九十二年度執字第三０九六號分配結果
      ，上訴人尚有本金及利息共計四百一十萬一千四百十八元
      未獲清償。
    以上兩造所不加爭執之事實，尚有上訴人提出之分配表影本
    存卷可參，復有本院依職調閱原審九十二年度執字第三０九
    六號執行案卷可稽，自堪信為真實。
四、當事人爭點的論斷：本件所應審究者，厥為被上訴人有無於
    八十二年四月十六日向上訴人借款三百萬元乙節而已，茲分
    述如下：
    (一)按「消費借貸，因金錢或其他代替物之交付，而生效力，
　　　民法第四百七十五條定有明文。足見金錢借貸契約為要物
  　　契約，應由貸與人就交付金錢之事實，負舉證之責。」最
    　高法院八十年度台上字第二五一七號著有判決要旨足供參
      酌；次按「民事訴訟如係由原告主張權利者，應先由原告
　　　負舉證之責，若原告不能舉證，以證實自己主張之事實為
  　　真實，則被告就其抗辯事實即令不能舉證，亦應駁回原告
    　之請求。從而上訴人既不能舉證證明其交付被上訴人之三
　　　百萬元為借款，則其本於消費借貸關係，請求被上訴人給
  　　付三百萬元及其利息，即屬無據。」最高法院八十二年度
    　台上字第一七二三號亦著有判決要旨可稽。
    (二)本件上訴人主張被上訴人在八十二年四月十六日，向上訴
      人借款三百萬元，既為被上訴人所否認，則揆諸上開說明
      ，自應由上訴人就交付金錢之事實，負舉證之責，自屬當
      然。對此，上訴人雖提出面額三百萬元之本票、他項權利
      證明書、抵押權設定契約書、原審民事執行處之分配表等
      件影本為據，並聲請傳訊證人即代書己○○、乙○○，然
      查：
      民法第八百七十三條第一項規定，抵押權人於債權已屆
　　　　清償期而未受清償者，得聲請法院拍賣抵押物，就其賣
  　　　得價金而受清償。抵押權人依此項規定聲請拍賣抵押物
    　　，屬非訟事件，法院所為准駁之裁定，對於債權、抵押
      　權存否及抵押權標的物範圍等均無實體確定效力。故祗
　　　　須其抵押權已經依法登記，且債權已屆清償期而未受清
  　　　償，法院自應依登記內容為准許拍賣抵押物之裁定，最
    　　高法院九十三年度台抗字第八號著有裁定要旨可供參照
      　；是上訴人固提出前揭他項權利證明書、抵押權設定契
        約書、原審民事執行處之分配表等件影本為據及聲請訊
        問證人己○○、乙○○，然該等文件並無實體確定效力
        ，而證人之證詞雖可證明系爭抵押權之設定登記非虛，
        但均無法證明系爭借款債權確屬存在，要無庸疑。
      又三百萬元之借款，金額非小，上訴人主張係以現金直
        接交付，顯與常情有違；此外，上訴人對於是否已將金
      　錢交付與被上訴人乙節，迄今並未能舉證以實其說，故
        上訴人上開主張，尚無可採。
      上訴人另舉某地方法院八十九年度訴字第八七五號、八
        十六年度訴字第三四號、八十六年度訴字第四七號判決
        要旨主張其已就系爭金錢借貸之事實，已盡舉證責任云
        云；但本院認為上訴人所舉證上開地方法院之判決要旨
        ，與實務向來之見解有違，且司法實務就個案所表示之
        見解，本院亦可不受拘束，併予敘明。
      至於被上訴人於原審之民事執行程序，對於上訴人之參
        與分配，及對於分配表作成後，均未聲明異議，暨被上
        訴人對於簽發系爭本票之事實，縱有先後前述不符之情
        形，但上訴人既不能舉證以證實自己主張之事實為真實
  　　　，則被上訴人就其抗辯事實，即令不能舉證或尚存有瑕
    　　疵，揆諸首開判決要旨，亦應駁回上訴人之請求，自屬
      　無疑。
      綜上所陳，本件上訴人就系爭三百萬元借款確有交付之
        事實，既無法舉證以實其說，復為被上訴人所加以否認
        ，從而上訴人既未能舉證證明兩造間確有系爭三百萬元
        之借貸關係存在，則其主張以原審民事執行處九十二年
      　度執字第三０九六號分配結果，上訴人尚有本金及利息
        共計四百一十萬一千四百一十八元未獲清償為由，訴請
        被上訴人如數給付，自有未洽，應予駁回。
五、綜上所述，本件上訴人主張兩造間存有系爭三百萬元之借貸
    關係，上訴人以原審民事執行處九十二年度執字第三０九六
    號分配結果，尚有本金及利息共計四百一十萬一千四百一十
    八元未獲清償，訴請被上訴人如數給付，為無理由，不應准
    許。其假執行之聲請，亦失所附麗，應併予駁回。原審為上
    訴人敗訴之判決，及駁回其假執行之聲請，並無不合。上訴
    意旨指摘原判決不當，求予廢棄改判，為無理由，應予駁回
    。
六、本件事證已臻明確，兩造其餘攻擊防禦方法及所舉證據，與
    本件判決結果均無影響，爰不逐一論述，附此敘明。
七、據上論結，本件上訴為無理由，爰依民事訴訟法第449條第1
    項、第78條，判決如主文。
中　　華　　民　　國　　94　　年　　11    月　　16  　日
                    民事第一庭審判長法　官  林陳松
                                    法　官  王重吉
                                    法　官  李寶堂
以上正本係照原本作成。
如對本判決上訴，須於收受判決送達後20日內向本院提出上訴書
狀，其未表明上訴理由者，應於提出上訴後20日內向本院提出上
訴理由書（須按他造人數附具繕本）。
上訴時應提出委任律師為訴訟代理人之委任狀。具有民事訴訟法
第466條之1第1項但書或第2項之情形為訴訟代理人者，另應附具
律師及格證書及釋明委任人與受任人有該條項所定關係之釋明文
書影本。
                                    書記官  李妍嬅
中　　華　　民　　國　　94　　年　　11　　月　　16　　日
                                        　　　　　　　Ｂ
